臺灣高等法院民事判決
109年度家上字第46號
上  訴  人  梁東海
            梁東雄
上  一  人
訴訟代理人  蘇淑芬
上  訴  人  梁慧琪
被 上訴 人  梁東岳
訴訟代理人  楊肅欣律師

上列當事人間請求分割遺產等事件，上訴人對於中華民國108年3
月29日臺灣桃園地方法院107年度家繼訴更一字第1號第一審判決
提起上訴，本院於110年2月3日言詞辯論終結，判決如下：
    主  文
原判決除確定部分外廢棄。
上開廢棄部分，被上訴人在第一審之訴駁回。
第一審（除確定部分外）及第二審訴訟費用，由被上訴人負擔。
    事實及理由
壹、程序部分：　　　　
一、按繼承人有數人時，在分割遺產前，各繼承人對於遺產全部
    為公同共有，民法第1151條定有明文。次按訴訟標的對於共
    同訴訟之各人必須合一確定者，共同訴訟人中一人之行為有
    利益於共同訴訟人者，其效力及於全體，民事訴訟法第56條
    第1項第1款定有明文。而請求分割公同共有物之訴，為固有
    必要共同訴訟，其訴訟標的對於共同訴訟之各人必須合一確
    定。查本件被上訴人基於梁偉卿、梁華一泓之繼承人地位，
    依民法第1164條規定，提起本件分割遺產訴訟。原審予以分
    割裁判後，僅繼承人之一梁東海不服，提起上訴。因本件訴
    訟標的對於其他合法繼承人梁東雄、梁慧琪2人需合一確定
    （另原審共同被告即梁偉卿在大陸地區之繼承人梁慧芳之子
    女吳娟、吳薇、吳健行，因梁慧芳未於法定期間3年內依法
    聲明繼承，依大陸與臺灣地區人民關係條例第66條第1項規
    定，視為拋棄繼承而無繼承權；被上訴人將其3人列為共同
    被告，經原審法院駁回被上訴人此部分之訴，未經兩造聲明
    不服，已告確定），故梁東海上訴之效力，及於梁東雄、梁
    慧琪2人，合先陳明。　
二、梁東雄、梁慧琪未於言詞辯論期日到場，核無民事訴訟法第
    386條所列各款情形，爰依被上訴人之聲請，由其一造辯論
    而為判決。
貳、實體部分：
一、被上訴人主張：兩造之父梁偉卿於民國92年10月17日死亡，
    其繼承人為配偶即兩造之母梁華一泓，與子女即兩造；而梁
    偉卿死亡後之遺產共新臺幣（下同）756萬4150元，已於92
    年12月22日存入梁東海於中國信託商業銀行桃園分行開設之
    帳戶內（帳號000000000000，下稱系爭中信帳戶）。嗣梁華
    一泓於102年3月5日死亡，其繼承人為兩造；而梁華一泓死
    亡後遺有存款1219萬4164元本息(連同梁偉卿遺產756萬4150
    元，合計1900萬7873元)、大同股份有限公司(下稱大同公司
    )股票1萬0293股、南亞塑膠股份有限公司(下稱南亞公司)票
    6888股（詳如原判決附表一所示，下稱系爭遺產）。兩造乃
    於103年10月3日簽立同意書（下稱系爭同意書），約定將系
    爭遺產中之現金1900萬7873元，匯入梁慧琪以其名義於臺灣
    銀行南崁分行開立之帳戶（帳號000000000000，下稱系爭臺
    銀帳戶）共同保管使用；但兩造就系爭遺產並無不分割之協
    議，亦無其他不得分割之原因。爰依民法第1164條規定，求
    為命兩造就系爭遺產按應繼分比例各4分之1分配之判決（原
    審判決分割方法如原判決附表一所示。上訴人不服，提起上
    訴。未繫屬本院部分，不予贅述）並於本院答辯聲明：上訴
    駁回。
二、上訴人則以：㈠梁東海部分：兩造就梁偉卿、梁華一泓之遺
    產，曾簽立系爭同意書，協議共同捐贈並為梁偉卿夫婦獎學
    金、梁氏宗親會之籌設等，而有不分割之協議，自不得分割
    遺產；㈡梁東雄、梁慧琪雖未於言詞辯論期日到場，惟據其
    於原審以言詞或提出書狀則略以：伊同意按應繼分比例分割
    遺產，且兩造並無不分割遺產之協議；各等語，資為抗辯。
    梁東海並於本院上訴聲明：如主文所示。
三、查，㈠梁偉卿於92年10月17日死亡，繼承人為其配偶梁華一
    泓，與其子女即兩造；㈡梁華一泓於102年3月5日死亡，繼承
    人為其子女即兩造；㈢梁偉卿、梁華一泓遺有系爭遺產等情
    ，有戶籍謄本、財政部北區國稅局遺產稅免稅證明書，系爭
    中信帳戶、系爭臺銀帳戶及梁華一泓存摺內頁等附卷可稽（
    見原審家訴卷第8-10頁、第13頁、第122-131頁、本院卷第1
    41-151頁），且為兩造所不爭執（見本院卷第203-205、340
    、342頁），堪信為真。
四、本件應審究者為㈠兩造就系爭遺產是否有不分割之協議？㈡若
    無，則系爭遺產應如何分割為當？茲分別論述如下：
  ㈠兩造就系爭遺產是否有不分割之協議？
　⒈按繼承人得隨時請求分割遺產；但法律另有規定或契約另有
    訂定者，不在此限，民法第1164條定有明文。次按，解釋當
    事人之契約，應以當事人立約當時之真意為準，而真意何在
    ，又應以過去事實及其他一切證據資料為斷定之標準，不能
    拘泥文字致失真意（最高法院39台上字第1053號民事判例意
    旨參照）。　
　⒉經查：
　⑴兩造於梁華一泓102年3月5日死亡後，於103年10月3日共同簽
    立系爭同意書，約定：「⒈以上四人同意將父母之現金及股
    票（同國稅局完稅證明所列，附件）等計新台幣元，共同於
    臺灣銀行南崁分行以梁慧琪為戶名設立帳戶保管使用上開金
    額（印章計四個，分別由個人保管）。⒉上開金額用作於父
    母各項之支出使用，若需動用或其他投資等方面，需經四人
    表決，以少數服從多數為原則辦理。⒊若因使用本帳戶衍生
    之稅金等相關費用，概由本帳戶支付。⒋本同意書由以上四
    人共同決議而簽立」（見原審家訴卷第121頁）。可知兩造
    於梁華一泓死亡後，即簽立系爭同意書，約定將梁華一泓及
    梁偉卿之遺產整合，並將其中現金部分匯入另以梁慧琪名義
    開設之系爭臺銀帳戶，且約定該等金額係用於父母各項支出
    ，如需動用或投資，需經兩造表決。
　⑵其次，梁偉卿死亡後，梁東海已將梁偉卿所留遺產存款本息
    及奠儀收入，匯入其所設立系爭中信帳戶等情，有系爭中信
    帳戶存摺內頁在卷可稽(見原審家繼訴更一卷第44-46頁)。
    另梁華一泓死亡後，遺有板信商業銀行新興分行存款2922元
    、兆豐國際商業銀行桃園分行存款2萬3062元、77萬2362元
    ，第一商業銀行北桃分行存款2萬6218元、第一商業銀行桃
    園分行存款3928元、郵局存款132萬2178元，臺灣銀行存款1
    004萬3494元(以上合計1219萬4164元)，及大同公司股票102
    93股、南亞公司股票6888股，有卷附財政部北區國稅局遺產
    稅免稅證明書、存摺存款歷史明細查詢，及遺產稅申報書等
    件在卷可稽(見原審家訴卷第13頁、本院家上292號卷二第7-
    22頁)。而兩造簽訂系爭同意書後，梁慧琪旋於103年10月3
    日將梁華一泓前揭遺產彙整，並將其中現金1143萬0397元匯
    入系爭臺銀帳戶；梁東海亦於103年10月6日自系爭中信帳戶
    將梁偉卿之遺產共756萬4150元，匯入系爭臺銀帳戶內，整
    合系爭遺產現金部分共計1900萬7873元等情，有卷附系爭臺
    銀帳戶存摺內頁可稽(見原審家訴卷第122-123頁)。足見兩
    造確實依照系爭同意書之約定，將梁華一泓與梁偉卿之遺產
    整合，一併存入另以梁慧琪名義開設之系爭臺銀帳戶。
　⑶參諸兩造於梁偉卿死亡後，曾於92年11月20日召開第一次家
    族會議，討論梁偉卿遺產處理相關事宜，其中討論事項㈡有
    關梁偉卿遺留款項明細及未來規劃用途部分，會議記錄記載
    ：「Ａ⒈本金660萬元。⒉利息4＋12＋11=27月3.3*27=89.1萬元
    。⒊奠儀收入292,600元(入總基金)，共778.3萬元。Ｂ總基金
    籌備目標1,000萬元(告知爹)，1000萬-778.3萬=221.7萬元
    ，妹同意私款補入。Ｃ221.7萬-100萬獎學金預墊（再補121.
    7萬），1000萬-100萬預墊獎學金=900萬剩餘款項」；另討
    論事項㈢爹款項及妹補入款項設立專戶/印信/監督人提請討
    論部分並記載：「⒈設專戶（暫時）⒉成立基金及章程時程訂
    定。⒊印信人：三兄弟（東岳委託保管）⒋監察人：妹」，並
    決議：「媽、海、琪、岳4人同意不分暫時統一帳戶保管，
    用名義人：①海、雄、岳同意支領。②存摺保款人琪③11/21開
    戶完成。④岳需傳真授權」(見原審家繼訴更一字卷第47-48
    頁)。嗣梁慧琪並於92年12月22日匯款121萬7000元至系爭中
    信帳戶作為預墊獎學金之用，有系爭中信帳戶存摺內頁在卷
    可稽(見原審家繼訴更一卷第44-46頁)。而兩造就系爭中信
    帳戶之款項使用，均需請款人請款且經過決議，方得支用等
    情，亦有請款單、收支表，及94年10月16日梁氏家族會議決
    議存卷供參(見原審家訴卷第147頁、第151頁，本院家上292
    號卷一第137頁)。堪認兩造簽訂系爭同意書之真意，乃係基
    於尊重梁偉卿籌設公益基金及社團法人之遺願及誠信原則，
    而將梁偉卿及梁華一泓之遺產整合，連同梁慧琪匯入預備籌
    設公益基金或財團法人之121萬7000元，一併匯入另行設立
    之系爭臺銀帳戶，且約定該等金額係用於父母各項支出，如
    需動用或投資，需經兩造表決，兩造間應有不分割系爭遺產
    之協議。
　⑷佐以桃園縣政府於98年4月以兩造與梁慧芳（已死亡）、梁德
    骥（即梁東海之子）名義捐贈100萬元設置梁偉卿夫婦獎學
    基金等情，業據梁東海提出「梁偉卿夫婦優良學生獎學金實
    施辦法」存卷供參（見原審家訴卷第59頁）。另梁東海曾於
    102年5月5日欲申請中華偉一梁氏宗親會、中華偉泓梁氏宗
    親會、中華卿泓梁氏宗親會(擇一)，並擬定該等宗親會章程
    草案及全國性社會團體申請書存卷可稽（見原審家訴卷第60
    -66頁）。惟本院依職權函詢內政部有關「中華卿泓梁氏宗
    親會」是否已辦理設立登記，經內政部函覆稱該會並非該部
    核准設立之社會團體，有該部109年11月2日台內團字第1090
    055682號函在卷可稽（見本院卷第371頁）。另梁東海於本
    院亦陳稱伊尚未辦理，需等本件判決後才會辦理等語（見本
    院卷第385頁）。益證兩造簽訂系爭同意書時，應有以系爭
    遺產籌設公益基金及社團法人之真意，方將梁華一泓與梁偉
    卿之遺產整合，連同梁慧琪匯入預備籌設公益基金或財團法
    人之121萬7000元，一併匯入另行設立之系爭臺銀帳戶，且
    約定該等款項如需動用或投資，需經兩造表決，而以系爭遺
    產籌設公益基金或社團法人為條件，就系爭遺產有不分割之
    協議。
　⑸參以梁偉卿、梁華一泓所遺留之遺產，均為現金及股票，衡
    情分割變賣並無困難之處。然兩造於梁華一泓死亡後，非但
    未分割梁華一泓之遺產，並由梁慧琪取回為預備籌設公益基
    金或財團法人所匯入系爭中信帳戶之121萬7000元；反於103
    年10月3日共同簽立系爭同意書，將梁華一泓及梁偉卿之遺
    產整合，連同梁慧琪匯入預備籌設公益基金或財團法人之12
    1萬7000元，一併匯入系爭臺銀帳戶，並約定該等金額係用
    於父母各項支出，如需動用或投資，需經兩造表決，顯與一
    般繼承人於繼承發生後儘速分割遺產之常情有違。益徵兩造
    簽立系爭同意書之真意，係以系爭遺產籌設公益基金或社團
    法人為條件，而就系爭遺產有不分割之協議。
　⑹至按各共有人，除法令另有規定外，得隨時請求分割共有物
    ；但因物之使用目的不能分割或契約訂有不分割之期限者，
    不在此限；前項約定不分割之期限，不得逾5年；逾5年者，
    縮短為5年，民法第823條第1項、第2項前段固有明文。惟兩
    造就系爭遺產簽訂系爭同意書之真意，係以系爭遺產籌設公
    益基金或社團法人為條件，就系爭遺產有不分割之協議，業
    如前述。則兩造既以系爭遺產籌設公益基金或社團法人為系
    爭遺產分割之條件，並非約定不分割之期限，即與民法第82
    3條第2項規定之時效無涉。故被上訴人主張兩造間縱有不分
    割遺產之協議，迄今逾5年，已不生效力云云，洵非可採。
　⑺準此，兩造簽訂系爭同意書，將梁偉卿及梁華一泓遺產整合
    ，連同梁慧琪匯入預備籌設公益基金或財團法人之121萬700
    0元，一併匯入另行設立之系爭臺銀帳戶，且約定該等金額
    係用於父母各項支出，如需動用或投資，需經兩造表決，堪
    認兩造應有以系爭遺產籌設公益基金或社團法人為條件，而
    就系爭遺產有不分割之協議。
　㈡承上所述，兩造簽訂系爭同意書之真意，既以系爭遺產籌設
    公益基金及社團法人為條件，而有不分割系爭遺產之協議。
    則於兩造以系爭遺產籌設公益基金或社團法人之條件尚未成
    就前，依民法第1164條但書規定，被上訴人仍不得請求分割
    遺產。故被上訴人依民法第1164條規定，請求將系爭遺產按
    兩造應繼分比例分配，並非有理。
　㈢又被上訴人請求分割遺產，既非有理；則其餘系爭遺產應如
    何分割等爭點，即無審究之必要，附此敘明。
五、從而，被上訴人依民法第1164條規定，請求將系爭遺產按兩
    造應繼分比例分配，為無理由，不應准許。原審為上訴人敗
    訴之判決，於法尚有未合。上訴意旨指謫原判決不當，求予
    廢棄，為有理由。爰由本院將原判決廢棄，並改判如主文第
    2項所示。
六、本件事證已臻明確，兩造其餘之攻擊或防禦方法及所用之證
    據，經本院斟酌後，認為均不足以影響本判決之結果，爰不
    逐一論列，併此敘明。
七、據上論結，本件上訴為有理由。爰判決如主文。
中　　華　　民　　國　　110 　年　　3 　　月　　3 　　日
                  家事法庭 
  　                    審判長法  官  楊絮雲   
                              法  官  張宇葭
                              法  官  郭顏毓　
正本係照原本作成。
如不服本判決，應於收受送達後20日內向本院提出上訴書狀，其
未表明上訴理由者，應於提出上訴後20日內向本院補提理由書狀
（均須按他造當事人之人數附繕本）上訴時應提出委任律師或具
有律師資格之人之委任狀；委任有律師資格者，另應附具律師資
格證書及釋明委任人與受任人有民事訴訟法第466條之1第1項但
書或第2項所定關係之釋明文書影本。如委任律師提起上訴者，
應一併繳納上訴審裁判費。
中　　華　　民　　國　　110 　年　　3 　　月　　3 　　日

    　　　　　　　　　　　　　書記官  馬佳瑩